臺灣高等法院臺中分院刑事判決　　　　100年度上訴字第361號
上　訴　人　臺灣臺中地方法院檢察署檢察官
上　訴　人
即　被　告　黃錫興
選任辯護人　徐文宗律師
上列上訴人等因被告妨害自由等案件，不服臺灣臺中地方法院99
年度訴字第2210號中華民國99年12月10日第一審判決（起訴案號
：臺灣臺中地方法院檢察署99年度偵字第14299號），提起上訴
，本院判決如下：
    主  文
上訴駁回。
    事  實
一、黃錫興與廖美容（原名廖翎甄）本為朋友關係，廖美容自民
    國96年間陸續向黃錫興借款新臺幣（下同）達350萬元，每
    月需給付利息予黃錫興，迄98年10月10日，因廖美容經營的
    製鞋工廠未收齊貨款，致其交付予黃錫興之票面金額分別為
    4萬2千元及3萬元之支票2紙到期未兌現，黃錫興便要求廖美
    容1次給付2百萬元，惟廖美容無法清償，黃錫興遂與同居人
    林玲如及友人許明文於98年10月15日，至廖美容位於臺中縣
    大里市（現改制為臺中市○里區○○○路1段52號工廠向廖
    美容討債，因廖美容表示無錢可清償，黃錫興即基於普通傷
    害之故意，拿起置於一旁之鐵製鞋鍹丟向廖美容，造成廖美
    容受有腹部內出血及手臂擦傷等傷害，嗣黃錫興欲接續持椅
    子擊打廖美容，幸遭許明文及廖美容之夫卓紹筌（原名卓琮
    清）阻止而未遂（傷害部分業據廖美容撤回告訴，經原審為
    不受理判決確定），許明文並將黃錫興拉離上開工廠，其等
    3人便離開現場。然黃錫興復於98年（起訴書誤載為99年）
    10月28日13時30分許至廖美容經營之上開工廠，基於毀損之
    犯意，摔砸辦公室內的椅子、電腦及監視器等物（毀損部分
    業據廖美容撤回，經原審為不受理判決確定），復基於普通
    傷害之故意，朝廖美容處丟鐵鍹、椅子及其他物品，造成廖
    美容受有前臂之開放性傷口及胸壁挫傷等傷害（傷害部分業
    據廖美容撤回告訴，經原審為不受理判決確定），另基於恐
    嚇之犯意，向廖美容出言恐嚇稱「今天不還錢，就要妳去殯
    儀館找位置」、「妳到12樓去跳樓死一死，不要做戲」等加
    害生命、身體等語，致廖美容心生畏懼，致生危害於安全。
    迄同日15時16分許，林玲如偕同數名不詳年籍姓名之人到場
    ，黃錫興始隨同林玲如等人離開現場。
二、案經廖美容訴由內政部警政署刑事警察局移送臺灣臺中地方
    法院檢察署檢察官偵查起訴。
    理  由
一、證據能力
  (一)按被告以外之人於偵查中向檢察官所為陳述，除顯有不可信
    之情況者外，得為證據，此於刑事訴訟法第159條之1第2項
    定有明文。蓋因檢察官與法官同為司法官署，且檢察官代表
    國家偵查犯罪，依法有訊問被告、證人及鑑定人之權力，且
    須對被告有利、不利之情形均應注意，況徵諸實務運作，檢
    察官實施刑事偵查程式，亦能恪遵法定程式之要求，不致有
    違法取證情事，且可信度極高，是被告以外之人前於偵查中
    已具結而為證述，除反對該項供述得具有證據能力之一方，
    已釋明「顯有不可信之情況」之理由外，不宜以該證人未能
    於審判中接受他造之反對詰問為由，即遽指該證人於偵查中
    之陳述不具證據能力，方符前揭法條之立法意旨。又所謂「
    顯有不可信之情況」，係指陳述是否出於供述者之真意，有
    無違法取供情事之信用性而言，故應就偵查筆錄製作之原因
    、過程及其功能等加以觀察其信用性，據以判斷該項陳述是
    否有顯不可信之情況，並非對其陳述內容之證明力如何加以
    論斷，最高法院94年度臺上字第629號判決參照。本件證人
    廖美容、卓紹筌於檢察官偵查時既均經具結作證，被告及辯
    護人亦均未指摘檢察官在為上開偵訊時，有任何不法取供之
    情形，是客觀上並無顯不可信之情況，並經原審於99年11月
    8日審判期日、本院於100年6月29日審判期日，將該供述證
    據提示並告以要旨，使檢察官、被告、選任辯護人有辯論之
    機會，而踐行合法調查證據程序，則上開證人於偵查中之證
    言自具有證據能力，被告辯護人認上開證人偵訊筆錄無證據
    能力（見原審卷第25、31頁），為本院所不採。
  (二)次按被告以外之人於檢察事務官、司法警察官或司法警察調
    查中所為之陳述，與審判中不符時，其先前之陳述具有較可
    信之特別情況，且為證明犯罪事實存否所必要者，得為證據
    ，刑事訴訟法第159條之2定有明文。所謂「前後陳述不符」
    之要件，應就前後階段之陳述進行整體判斷，以決定其間是
    否具有實質性差異，惟無須針對全部陳述作比較，陳述之一
    部分有不符，亦屬之。而所謂「較可信之特別情況」之情形
    ，亦應就前後陳述時之各種外部情況進行比較，以資決定何
    者外部情況具有可信性。若陳述係在特別可信之情況下所為
    ，則虛偽陳述之危險性即不高，雖係審判外陳述，或未經被
    告反對詰問，仍得承認其有證據能力。所稱「外部情況」之
    認定，例示如下：
  1.時間之間隔：陳述人先前陳述是在記憶猶新的情況下直接作
    成，一般與事實較相近，事後即可能因記憶減弱或變化，致
    有不清晰或陳述不符之現象發生。
  2.有意識的迴避：由於先前陳述時被告未在場，是陳述人直接
    面對詢問警員所為陳述較為坦然；事後可能因陳述人對被告
    有所顧忌或同情，因而在被告面前較不願陳述不利被告之事
    實。
  3.受外力干擾：陳述人單獨面對檢察事務官或司法警察（官）
    所為之陳述，程度上較少會受到強暴、脅迫、詐欺、利誘或
    收買等外力之影響，其陳述較趨於真實。若被告在庭或有其
    他成員參與旁聽時，陳述人可能會本能的作出迴避對被告不
    利之證述，或因不想生事乃虛構事實而為陳述。
  4.事後串謀：目擊證人對警察描述所目睹情形，因較無時間或
    動機去編造事實，客觀上亦較難認與被告間有勾串情事，其
    陳述具有較可信性。但事後因特殊關係，雙方可能因串謀而
    統一口徑；或事後情況變化，兩者從原先敵對關係變成現在
    友好關係等情形，其陳述即易偏離事實而較不可信。
  5.警詢或檢察事務官偵查時，有無辯護人、代理人或親友在場
    ：如有上開親誼之人在場，自可期待證人為自由從容之陳述
    ，其證言之可信度自較高。
  6.警詢或檢察事務官所作之偵查筆錄記載是否完整：如上開筆
    錄對於犯罪之構成要件、犯罪態樣、加重減輕事由或起訴合
    法要件等事實或情況，均翔實記載完整，自可推定證人之陳
    述，與事實較為相近，而可信為真實。
    本件廖美容於98年11月5日警詢時陳稱：被告當時恐嚇伊稱
    「今天不還錢就叫我到殯儀館找位置」，讓伊覺得很害怕，
    於原審99年11月8日審理時則證稱：當時被告的意思是，如
    果沒有辦法還錢，被告也是向別人借錢的，所以要伊與被告
    一起去殯儀館找位置等語。查告訴人廖美容於警詢業已證述
    被告恐嚇其之來龍去脈，其於98年10月15日即因遭被告毆打
    ，而於同年月21日前往中山醫學大學附設醫院（下稱中山醫
    院）急診進而住院治療6日，本案案發當日（28日）復因遭
    被告毆打，再度於當日16時50分許前往該院急診治療，翌日
    上午11時40分方離院，並因相當害怕而於98年11月3日報警
    處理，以上有中山醫院診斷證明書、病歷、受傷照片及臺中
    縣警察局（現改制為臺中市政府警察局）霧峰分局成功派出
    所受理刑事案件報案三聯單等件在卷（見98他5774卷一第21
    至23、26、34至43頁）可稽，並將其歷次遭被告傷害、恐嚇
    及毀損等行為經過鉅細靡遺的詳為證述；反觀廖美容於99年
    1月4日偵訊出庭作證時，業已證稱被告於98年12月15日至伊
    工廠表達欲和解之意，99年8月18日雙方復已達成和解，並
    經告訴人廖美容撤回告訴，有刑事撤回告訴狀及和解書各1
    份存卷（見原審卷第33至35頁）可按。本院衡酌廖美容於警
    詢中所為之證述，因距離案發時間較近，記憶較深刻清晰，
    可立即反應所知，不致因時隔日久而遺忘案情，且尚無心詳
    細考量證詞對他人所生之利害關係，較無來自被告或其他成
    員同庭在場之壓力，亦不致受事後和解之影響，而出於虛偽
    不實之指證，為迴護被告之機會，且其於警詢時所述遭被害
    之經過，內容詳盡確實，復與現有卷證相符，足見其警詢筆
    錄具有較可信之特別情況，且為證明本案被告恐嚇犯罪事實
    存否所必要，是其於警詢時所為前開供證，自得為本件之證
    據，而具有證據能力。被告之辯護人於原審認廖美容警詢供
    述無證據能力（見原審卷第25、31頁），為本院所不採。
  (三)再按被告以外之人（包括證人、鑑定人、告訴人、被害人及
    共同被告等）於審判外之陳述雖不符刑事訴訟法第159條之1
    至之4等4條之規定，而經當事人於審判程序同意作為證據，
    法院審酌該言詞陳述或書面陳述作成時之情況，認為適當者
    ，亦得為證據；當事人、代理人或辯護人於法院調查證據時
    ，知有刑事訴訟法第159條第1項不得為證據之情形，而未於
    言詞辯論終結前聲明異議者，視為有前項之同意，同法第15
    9條之5定有明文。立法意旨在於傳聞證據未經當事人之反對
    詰問予以核實，原則上先予排除。惟若當事人已放棄反對詰
    問權，於審判程序中表明同意該等傳聞證據可作為證據；或
    於言詞辯論終結前未聲明異議，基於尊重當事人對傳聞證據
    之處分權，及證據資料愈豐富，愈有助於真實發見之理念，
    且強化言詞辯論主義，使訴訟程序得以順暢進行，上開傳聞
    證據亦均具有證據能力。本案檢察官、被告、辯護人於本院
    審理程序時就本院下列所引用之證據（除上開一、二外），
    並未加爭執，且本院審酌各該證據作成之形式及取得之方式
    ，均無瑕疵、與待證事實具有關聯性等情況，認為適當，且
    無不法取得之情形，應認得為證據，並經原審於99年11月8
    日、本院於100年6月29日審判期日，將上開證據均提示並告
    以要旨，使檢察官、被告、辯護人有辯論之機會，而踐行合
    法調查證據程序，揆諸前開說明，均具有證據能力，合先敘
    明。
二、訊據上訴人即被告（下稱被告）黃錫興固直承於上開時地前
    往告訴人廖美容及其夫卓紹筌所營工廠乙情不諱，惟矢口否
    認有何恐嚇之犯行，辯稱：伊並沒有恐嚇，只是要去拿錢而
    已，其辯護人則以：告訴人前後指述不一，且其最親密之配
    偶卓紹筌竟然不記得被告在場說何話，客戶傅學堯亦未曾聽
    聞被告有何恐嚇言論，足見被告根本沒有恐嚇之言語甚明；
    且被告是害怕倘告訴人無法解決債務，被告及告訴人都會遭
    人找麻煩，所以才會說「今天不還錢，就要妳去殯儀館找位
    置」，是指被告及告訴人都要去殯儀館找位置，而關於「妳
    到12樓去跳樓死一死」部分是詛咒的話，亦與恐嚇不相當，
    至於告訴人所稱自殺乙情，應係99年（應係98年之誤繕）10
    月12日告訴人要鬧自殺，乃向告訴人稱「妳現在要鬧自殺，
    白費了在4年前妳要從12樓跳下我的朋友救妳，請妳不要自
    殺，大家想辦法處理。」不料告訴人卻將12日所發生之事挪
    為28日而為告訴，且12日告訴人所受傷勢也是她自己身體碰
    撞地所傷，被告無法阻止其自殘，故乃報警處理云云。
三、經查：
  (一)告訴人廖美容於98年11月5日警詢時指稱：「第1次98年10月
    月12日黃錫興來我家打我2巴掌，並要我3天內把錢拿出來。
    第2次約在3天後，黃錫興與林玲如、許明文等3人到我工廠
    要錢，黃錫興就拿鐵製鞋鍹毆打我致使我腹部內出血及手臂
    擦傷，當時我至中山醫院住院6天。第3次在98年10月28日黃
    錫興大約於13時30分到我工廠，一進來就先搗毀辦公設備並
    且拿椅子及鐵製鞋鍹毆打我，造成我身上多處受傷，林玲如
    約2小時候帶同4至5名小弟到我工廠來討債，黃錫興就恐嚇
    我說，今天不還錢就叫我到殯儀館找位置，..這次我因為受
    傷嚴重至中山醫院掛急診住院2天。」（見98他5744卷一第5
    頁）。於99年1月4日偵訊時具結證稱：「..第3次是在10月2
    8日，黃錫興..一進門就摔辦公室的椅子、電腦及監視器，
    之後隔著辦公桌用鐵鍹及椅子丟我，當時還有卓紹筌及我客
    戶在場，直到當天下午4點多才離開。期間黃錫興不時用東
    西丟我..，黃錫興有跟我說『今天不還錢，就要妳去殯儀館
    找位置』，..黃錫興另外還有對我說『妳到12樓去跳樓死一
    死，不要做戲』..，我聽到這些話，而且黃錫興當天到我辦
    公室時就一直拿東西丟我，所以很害怕。」（見98他5744卷
    一第45頁）。
  (二)告訴人於原審雖改證述：伊在案發之初，比較害怕，所以伊
    對被告所說的話有點會錯意，當時被告說的話比較重，意思
    是要幫忙伊，因為伊還沒有辦法把生意做起來，所以被告說
    話有一點恐嚇，伊就會錯意，被告當時對伊說「今天不還錢
    ，就要妳去殯儀館找位置」，是指被告為保證人，如果沒辦
    法還錢，被告要伊與他一起去殯儀館找位置云云。惟被告先
    於98年10月15日前往告訴人所營工廠，以鐵製鞋鍹丟向告訴
    人，造成告訴人受有腹部內出血及手臂擦傷等傷害，被告原
    欲接續再持椅毆打，經友人許明文及告訴人之夫卓紹筌勸阻
    始作罷，告訴人並自同年月21日起至26日止，因腹直肌出血
    在中山醫院住院治療6日，本案復因被告前往告訴人工廠，
    見其與卓紹筌仍無法還款，遂陸續持鐵鍹、椅子及其他物品
    朝告訴人處丟擲，造成告訴人受有前臂之開放性傷口及胸壁
    挫傷等傷勢，有前述診斷證明書及病歷在卷可稽。可見依當
    時情景，加上案發前3日被告持鐵鍹丟擲廖美容導致其受傷
    ，甚至因腹直肌出血住院之嚴重病情，案發時被告業已持鞋
    鍹等物丟擲告訴人，復緊接口出上開2句恫嚇言論，無論任
    何人處於當下情境，均可感受到極度之危害與不安，足見被
    告所為上述恫嚇言論，確實足以導致告訴人之生命、身體均
    感受到極端之恐懼害怕，無庸置疑，自非被告之辯護人辯護
    意旨所指僅是詛咒，或緣於被告也是保證人，告訴人不還錢
    ，則告訴人與被告要一起去殯儀館找位置等替被告卸責之詞
    。再者，告訴人本即積欠被告債務在身，於98年10月15日遭
    受被告嚴重傷害之際，尚未報警尋求協助，迄本案（28日）
    發生隔6日（98年11月3日填載報案三聯單，同年月5日製作
    警詢筆錄）後始向警方報案，足見其對於自己欠債未還，自
    知理虧，復遭被告三番二次上前暴力討債，自是甚為恐懼，
    況且於其製作偵訊筆錄前，被告已有上門尋求本案和解之舉
    ，已經告訴人於偵訊時具結證明屬實（見98他5744卷一第46
    頁），復於99年8月18日原審審理期間與被告達成本案及關
    於借款糾紛之和解事宜，有和解書1份在卷（見原審卷第35
    頁）可稽，惟告訴人依然無法照和解書約定履行，以致分文
    未還，此經告訴人於原審證述明確（見原審卷第57頁）。可
    見告訴人基於與被告業已達成和解，惟又未能如期償還被告
    之借款，基於人情之常，而於原審改證稱上情，暨於偵訊時
    （彼時被告已主動提及要和解之事）證稱：當時被告的意思
    是他也是保證人等情詞，均屬事後迴護被告之詞，而均要無
    可採。
  (三)至案發時同在現場之證人卓紹筌、傅學堯雖均證述不知道被
    告當時在場說了什麼話。然案發時卓紹筌與傅學堯均坐在沙
    發上談論事情，告訴人則坐在辦公桌處，且依傅學堯所坐位
    置無法看到廖美容那方面的舉動等情，已經傅學堯於本院證
    述明確（見本院卷第130、132、118頁），告訴人於原審亦
    證述當時卓紹筌與傅學堯在另一邊會客室，與伊有一點距離
    （見原審卷第55頁）。查被告進入工廠內，其目標均針對告
    訴人丟擲鞋鍹或椅子及其他物品，並未針對卓紹筌與傅學堯
    ，且依彼時場景，卓紹筌與傅學堯距離告訴人有一段距離，
    則其2人未證述聽到被告對告訴人口出何種恫嚇言論，亦難
    認與常情有何重大違背之處。況且，卓紹筌於偵訊時業已明
    確證述：當時被告有摔辦公室椅子及電腦，也有拿東西丟告
    訴人（見98他5744卷一第50頁），傅學堯於原審及本院亦均
    證述當時被告情緒很激動，說話比較大聲，在咆哮，鐵鍹是
    1個很大的鐵製品，如果丟到人會嚴重受傷（見原審卷第63
    頁背面、本院卷第130頁背面、132、118頁背面），顯見被
    告當時確實處於極端憤怒，因而有丟擲物品之行為，亦可佐
    證當時氣氛之緊繃，益徵告訴人指證遭被告於此一場景下遭
    受被告上開恫嚇言論，倍感生命與身體安危之恐懼，自與事
    實相符，卓紹筌與傅學堯前開證述內容，自不足為有利於被
    告之認定。
  (四)被告之辯護人雖以告訴人於98年10月12日鬧自殺，且身體有
    撞地自殘之行為，告訴人將該日情景挪移至本案98年10月28
    日，而誤會被告所述「妳到12樓去跳樓死一死」（見本院卷
    第35、36頁），並舉證人即前往處理告訴人自殺事宜之警員
    林龍鴻為證。惟林龍鴻固曾於98年10月12日前往告訴人工廠
    處，處理告訴人自殺事宜，彼時告訴人有在地上掙扎之動作
    ，動作蠻大的，但有無碰撞到牆壁伊並不清楚，也沒看到其
    （指廖美容）身上有無傷勢，後來伊有問卓紹筌是否要叫救
    護車，他說不用，所以後來沒有救護車過來等情，已經證人
    林龍鴻於本院具結證述明確（見本院卷第79至81頁）。由警
    員林龍鴻之證述，並無法證明告訴人於98年10月12日受有傷
    勢，且告訴人前往就醫之中山醫院病歷亦未提及當日或其後
    （在15日之前）有何就醫之紀錄，則被告之辯護人以告訴人
    將98年10月12日鬧自殺之事挪移至98年10月28日而為告訴乙
    節，洵無可採。
  (五)綜上所述，被告前開否認恐嚇犯罪所持之辯解，要無可採。
    其辯護人所提辯護意旨，亦均無從為有利於被告之認定，被
    告犯本案恐嚇之犯行，事證業臻明確，其此部分犯行堪以認
    定。
四、核被告所為，係犯刑法第305條之恐嚇危害安全罪。原審依
    刑法第305條、第41條第1項前段、刑法施行法第1條之1第1
    項、第2項前段等規定，審酌「被告之素行尚可，因與告訴
    人之債務、利息糾葛，即出言對告訴人恐嚇，造成告訴人內
    心恐懼不安，犯罪動機並非良善，除造成告訴人心理蒙受恐
    懼陰影外，亦影響社會秩序之維持，及被告犯後飾詞卸責，
    並兼衡被告已與告訴人達成和解，此有和解書1份可稽（見
    本院卷第27頁）」等一切情狀，量處如原審判決主文所示之
    刑，並諭知易科罰金之折算標準，所為認事用法均無違誤，
    量刑亦屬妥適。被告上訴意旨否認犯罪，暨檢察官以原審量
    刑過輕為由，均指摘原判決關於被告有罪部分不當，均為無
    理由，其等此部分上訴均應予駁回。
五、公訴意旨略以：被告於99年（應係"98年"之誤繕）10月28日
    13時30分許，至上開告訴人經營的工廠後，基於剝奪他人行
    動自由之故意，喝令在場之告訴人、卓紹筌及1名工廠客人
    （應指傅學堯）不得離開辦公室，致使告訴人、卓紹筌及傅
    學堯等人之行動自由遭到剝奪，因認被告涉有刑法第302條
    第1項之剝奪他人行動自由罪嫌等詞。
  (一)按犯罪事實應依證據認定之，無證據不得認定犯罪事實；不
    能證明被告犯罪者，應諭知無罪之判決，刑事訴訟法第154
    條第2項、第301條第1項分別定有明文。又事實之認定，應
    憑證據，如未能發現相當證據，或證據不足以證明，自不能
    以推測或擬制之方法，以為裁判基礎（最高法院40年度臺上
    字第86號判例參照）。認定犯罪事實應依證據，為刑事訴訟
    法所明定，故被告否認犯罪事實所持之辯解，縱屬不能成立
    ，仍非有積極證據足以證明其犯罪行為，不能遽為有罪之認
    定（最高法院30年度上字第1831號判例參照）。而認定犯罪
    事實所憑之證據，雖不以直接證據為限，間接證據亦包括在
    內，然而無論直接證據或間接證據，其為訴訟上之證明，須
    於通常一般之人均不致有所懷疑，而得確信其為真實之程度
    者，始得據為有罪之認定，倘其證明尚未達到此一程度，而
    有合理之懷疑存在，而無從使事實審法院得有罪之確信時，
    即應由法院為諭知被告無罪之判決（最高法院76年度臺上字
    第4986號判例參照）。又刑事訴訟法第161條已於91年2月8
    日修正公布，其第1項規定：檢察官就被告犯罪事實，應負
    舉證責任，並指出證明之方法。因此，檢察官對於起訴之犯
    罪事實，應負提出證據及說服之實質舉證責任。倘其所提出
    之證據，不足為被告有罪之積極證明，或其指出證明之方法
    ，無從說服法院以形成被告有罪之心證，基於無罪推定之原
    則，自應為被告無罪判決之諭知（最高法院92年台上字第12
    8號判例意旨可資參照）。
  (二)公訴意旨認被告涉有上開剝奪他人行動自由之犯行，無非係
    以告訴人於警詢、偵查中之指證、卓紹筌於偵查中之證述及
    診斷證明書、病歷資料、現場遭毀損之照片等件為其論據。
    訊據被告堅決否認有何妨害自由之犯行，辯稱：伊沒有說他
    們不可以離開，伊只有1個人，他們有3個人等詞。
  (三)經查：告訴人於警詢雖指稱：「我的客戶要離去也不讓他走
    ，叫我客戶坐好等看好戲。我客戶也因為害怕被暴力傷害而
    不敢離去」（見98他5744卷一第5頁），於偵訊時具結證述
    ：「被告不時用東西丟我，不准我跟我客戶離開現場」（見
    98他5744卷一第45頁），證人卓紹筌於偵訊時亦具結證稱：
    「被告不讓該名客戶離開，至於動機為何我不知道」（見98
    他5744卷一第50頁）。其等雖均證述被告不讓客戶即傅學堯
    離開，然其等於警詢或偵訊時均未具體描述被告對該名客戶
    有為何種妨害自由之行為，則真實情形如何，尚有疑義。況
    且，證人傅學堯於原審及本院均證稱：被告並沒有限制其行
    動自由，也沒有不准伊離開，並於原審證稱：「（他們在吵
    架時，你為何沒有離開？）我想說聽看看是什麼事情，因為
    我也是在該工廠下單的人，這對我也是一種保障。」（見原
    審卷第64頁），於本院更證述：伊每隔1、2天都會到卓紹筌
    與廖美容經營之工廠去，因為伊下單給廖美容及卓紹筌，伊
    每筆訂單都有百分之30的訂金都在那邊；且一般做生意最怕
    有虛偽的外表，不讓伊看到醜陋的真相，被告當時跟伊說廖
    美容夫妻開過幾家公司又倒閉幾家，要伊不要再相信他們，
    不要下單給他們，所以當時伊覺得被告所講的內容對伊是有
    幫助的，可以更瞭解廖美容夫妻的情況；案發當時伊比較怕
    伊的貨能不能順利出貨，因為伊有下訂金給廖美容夫妻，並
    不是擔心廖美容夫妻會被怎樣，當時伊雖然有聽到被告發出
    「兵兵碰碰」（臺語發音）的聲音，很大聲，但依當時場景
    伊並不會害怕，當時伊從事鞋業已有20年，類似本案事件者
    約發生過10件左右，其中包含在臺灣者連同本案在內者有2
    、3件，就是曾發生過到工廠搬貨的情形；因為通常欠債的
    有2種情況，一種是準備要錢，一種是準備要搬東西，如果
    有貨車跟來就是準備要搬貨，伊一定要搬得比他們還快，所
    以伊當時才會留下來，也聽聽被告對告訴人之爆料行為，當
    時並未發生伊要離開而被告不讓伊離去，或廖美容、卓紹筌
    夫婦要離開，被告不讓他們離去的情況，而且卓紹筌還有到
    旁邊工廠的現場等語綦詳（見本院卷第131、132、117頁背
    面至120頁），亦未曾提及其案發當時之行動自由或意思自
    由能力受到拘禁、剝奪或妨害。則告訴人與卓紹筌於警偵訊
    時僅約略證述被告不讓傅學堯離開，並從第3者之角度揣測
    告訴人想離開卻遭被告妨害自由之供述，是否與實情相符，
    即足啟人疑竇。況且，證人傅學堯經本院拘提到案時，首即
    表示希望不要與告訴人與卓紹筌同時出庭，並表明不想看到
    他們2人之意思，經本院質以於原審及本院開庭期間，被告
    或告訴人是否有找過其或談論開庭應為如何陳述之事時，則
    表示被告並沒有找過伊，告訴人於原審也只有告訴伊說要出
    庭，沒有說要為如何之陳述等語（見本院卷第132、120頁背
    面），並進而證述：伊本來經營一家小公司，為了廖美容夫
    妻經常跑法院，伊父親看了法院的傳票就昏倒，本案案發當
    時伊比較擔心伊的貨能否如期出貨，並非擔心廖美容夫妻會
    被如何等情詞歷歷，顯見傅學堯於原審及本院所為證述內容
    ，並無故為迴護被告之說詞，僅著重在其向廖美容夫妻所下
    單之貨能否如期出貨，其本身有無可能遭受財產上損失，要
    堪認定。再依案發當時場景，被告雖有朝告訴人丟擲鞋鍹、
    椅子或其他物品之舉動，並導致告訴人因此受傷，無關之第
    3者處於當下，莫不避之唯恐不及，亟欲逃離現場，方符合
    常情與經驗法則。惟傅學堯係告訴人與其配偶卓紹筌之客戶
    ，其下單由告訴人與卓紹筌所營之工廠出貨，故其每批存放
    在告訴人及卓紹筌工廠的貨都代表有百分之30的訂金在該處
    ，以致每隔1、2日其都會前往工廠察看進度。以傅學堯與告
    訴人、卓紹筌間確實有上下游業務供需之財務往來關係，加
    以被告復係因為告訴人向其借貸之財務糾紛而上門索債，則
    告訴人及卓紹筌之營運狀況、財力優劣與否，及告訴人向外
    舉債等負面舉動，在在均足以影響告訴人能否順利出貨，對
    僅從事小本經營之傅學堯而言自屬利害攸關，要難據此認定
    傅學堯之所以未於當下離開案發現場，即係遭被告施用強暴
    或脅迫行為所逼迫。再者，案發當日，無論被告丟擲或恐嚇
    之對象均為告訴人，甚至告訴人之配偶卓紹筌在場，被告亦
    未對卓紹筌有為任何毆打及恐嚇之行為，則被告主觀上是否
    有藉毆打及恐嚇告訴人之行為，藉此讓傅學堯心生畏懼而不
    敢離去之不法意圖，實有可疑。而傅學堯見被告當時大聲怒
    斥之對象均為告訴人，其與被告並不相識，當下其更屬無關
    之第3人，則其因事不關己，縱應被告要求，留在現場予以
    評理，聽其講述告訴人、卓紹筌經營工廠之狀況，便利其對
    告訴人、卓紹筌財務狀況進一步之瞭解，以評估後續是否仍
    與告訴人、卓紹筌繼續合作事宜，自難認有何違背交易之經
    驗法則之處。故，依現有事證，尚無法證明被告有對傅學堯
    施用何種強暴或脅迫或以私行拘禁或非法方法剝奪其行動自
    由，亦難認定被告主觀上有利用其對告訴人所為傷害、恐嚇
    行為，致使傅學堯心理上受有壓制，而為剝奪其行動自由或
    妨害其意思自由等犯行。故難認傅學堯於案發當時未即刻離
    去案發地點，即係遭被告之妨害自由或強制使然。另，案發
    地點本即為告訴人與卓紹筌之住處兼工廠，案發時被告係為
    索討債務而前往，依告訴人或卓紹筌於警偵訊審之歷次供述
    ，均未提及其等於案發時曾欲離去現場，但遭被告妨害行動
    自由乙情，傅學堯於本院亦證述並未有廖美容、卓紹筌夫婦
    要離開，被告不讓他們離去的情況，而且卓紹筌還有到旁邊
    工廠的現場等語，已如前述，雖被告有傷害及出言恫嚇告訴
    人等犯行，然究與刑法第302條第1項之私行拘禁或以其他非
    法剝奪行動自由之構成要件有別（至傷害及恐嚇罪之本質即
    均含有刑法第304條第1項強制罪之意涵，故亦不另成立該罪
    ）。
  (四)綜上所述，本案依現有事證，尚無法證明被告有公訴意旨所
    指妨害自由之犯行。此外，復查無其他具體事證足資證明被
    告有何公訴人所指之剝奪他人行動自由罪犯行，此部分既無
    法形成被告有罪之確切心證，被告犯罪自屬不能證明。揆諸
    前開法條規定與判例意旨，原審因而為被告此部分無罪之諭
    知，認事用法均無違誤。檢察官上訴意旨仍指被告應該當妨
    害行動自由罪責，指摘原判決關於無罪部分為不當，為無理
    由，此部分上訴應予駁回。
據上論斷，應依刑事訴訟法第368條，判決如主文。
本案經檢察官朱介斌到庭執行職務。
中    華    民    國  100    年     7     月    13    日
            刑事第九庭  審判長法  官  江  德  千
                              法  官  莊  深  淵
                              法  官  賴  妙  雲
以上正本證明與原本無異。
妨害自由部分，檢察官得上訴。
恐嚇部分，不得上訴。
如不服本判決應於收受送達後十日內向本院提出上訴書狀，其未
敘述上訴之理由者，並得於提起上訴後十日內向本院補提理由書
（均須按他造當事人之人數附繕本）「切勿逕送上級法院」。
                              書記官  陳  三  軫
中    華    民    國  100    年     7     月    13    日